【裁判字號】    96,簡上,190
【裁判日期】    970108
【裁判案由】    回復原狀
【裁判全文】
臺灣士林地方法院民事判決             96年度簡上字第190號
上  訴  人  乙○○○
訴訟代理人  邵良正律師
被上訴人    甲○○
上列當事人間請求回復原狀事件，上訴人對於中華民國96年5 月
4 日本院簡易庭95年度湖簡字第1236號第一審判決提起上訴，本
院於96年12月18日言詞辯論終結，判決如下：
    主  文
原判決廢棄。
被上訴人在第一審之訴駁回。
第一、二審訴訟費用新臺幣捌仟玖佰玖拾元由被上訴人負擔。
    事實及理由
一、被上訴人起訴主張：兩造均為臺北縣汐止市「汐止研究苑別
    墅社區」區分所有權人，上訴人所有之門牌號碼臺北縣汐止
    市○○街201 巷106 弄89號房屋前方臺北縣汐止市○○段橫
    科小段340-35地號土地（以下簡稱系爭土地），為社區○○
    設○ ○道路之共用部分，其上並設置有如原判決附圖所示Ａ
    Ｂ連線長785 公分、高177 公分、寬21公分之圍牆及如ＣＤ
    連線長587 公分之排水溝。詎被上訴人於94年8 月間，發現
    上訴人將上述圍牆毀損，加裝不鏽鋼柵欄式圍牆（以下簡稱
    系爭圍牆），並變更排水溝為ＣＡ方向（以下簡稱系爭排水
    溝），同時私設長161 公分圍牆，未依其設置目的及通常使
    用方法使用，損及住戶公共利益，爰依民法第821 條、第18
    4 條、公寓大廈管理條例第2 條、第9 條規定，訴請上訴人
    拆除系爭圍牆及排水溝並回復原狀等語。
二、上訴人則以：
  (一)系爭土地為被告單獨所有，依憲法第15條、第143 條規定，
    人民依法取得之私有土地應受保障，縱使公共利益與私有土
    地權利間有牴觸，亦應調和公私利益而非排除私人利益。臺
    北縣政府提出之原始建築圖及使照圖，僅稱系爭土地為基地
    內通路，不能逕認為係建築法規之道路，縱屬道路，充其量
    僅為私設道路，而非共用部分，原審認定系爭土地共用部分
    ，顯有違誤。系爭土地為上訴人之專用部分，依公寓大廈管
    理條例第33條規定，將專有部分約定為共用部分應經專有部
    分區分所有權人同意，原審逕依社區規約第2條 第2 項規定
    ，認定系爭土地為共用部分，違反法律強制規定。
  (二)又排水溝於交屋時即如現狀，上訴人從未變更，且依使照配
    置圖，社區周邊自始無被上訴人所指之高240 公分圍牆，而
    係建商因應系爭房地安全而特別增作之私人設施，並非公共
    設施等語置辯。
三、本件原審對於被上訴人之請求，判決上訴人應將系爭土地上
    如原判決附圖所示ＡＢ連線之不鏽鋼柵欄式圍牆及ＣＡ連線
    之水溝及圍牆拆除，回復ＡＢ連線長785 公分、高177 公分
    、寬21公分之圍牆，及ＣＤ連線長587 公分原排水溝，返還
    予全體共有人。上訴人提起上訴，並聲明：(一)原判決廢棄。
    (二)被上訴人在第一審之訴駁回。被上訴人則聲明：駁回上訴
    。
四、本件經受命法官依民事訴訟法第270 條之1 第1 項第3 款規
    定，整理並協議簡化爭點及不爭執點如下（本院96年10月22
    日準備程序筆錄）：
  (一)兩造不爭執之事實：
    (1)上訴人為門牌號碼臺北縣汐止市○○街201 巷106 弄89號
      不動產所有人，被上訴人為同弄73號不動產所有人，均為
      「汐止研究苑別墅社區」區分所有權人。
    (2)上訴人房屋前方臺北縣汐止市○○段橫科小段340-35地號
      土地，面積19平方公尺為上訴人單獨所有，地目建，為山
      坡地保育區，使用地類別為丙種建築用地（原審卷第8 頁
      ）。
    (3)上訴人將系爭土地上如原判決附圖ＡＢ連線之圍牆加裝不
      鏽鋼柵欄式圍牆，另在ＣＡ連線加設長161 公分之圍牆。
  (二)兩造爭執要旨：
    (1)系爭土地是否為「汐止研究苑別墅社區○○道路用地，而
      屬於共用部分？
    (2)系爭土地上是否原已有圍牆及排水溝之設計，而經上訴人
      擅自變更？
五、茲就上述爭點，析述本院得心證之理由如下：
  (一)系爭土地並非「汐止研究苑別墅社區」之共用部分：
    被上訴人主張系爭土地屬於社區道路用地，應供全體區分所
    有權人使用，屬於共用部分，不得變更使用云云，惟為上訴
    人所否認。經查：
    (1)系爭土地為上訴人單獨所有乙節，有土地登記謄本（原審
      卷第8 頁）、土地所有權狀（原審卷第180 頁）等在卷可
      稽，並為兩造所不爭執。按「所有人於法令限制之範圍內
      ，得自由使用、收益、處分其所有物，並排除他人之干涉
      。」民法第965 條定有明文。是以，所有人對於私人土地
      原則上得排除他人之干涉，但其使用、收益、處分仍有可
      能受有限制，例如私有土地實際供公眾通行數十年之道路
      使用，公法上應認為已有公用地役關係存在，其所有權之
      行使應受限制，土地所有人不得違反供公眾通行之目的而
      為使用（行政法院46年判字第39號判例參照），又公寓大
      廈管理條例第3 條第6 款規定，公寓大廈專有部分經約定
      供共同使用者，為約定共用部分。
    (2)查系爭土地屬於三角地，位於臺北縣汐止市○○街201 巷
      106 弄巷道底端，一側面對上訴人所有之門牌號碼臺北縣
      汐止市○○街201 巷106 弄89號房屋大門、一側與106 弄
      相通、一側以駁崁為界臨深約5 、6 公尺之竹林地，此有
      照片數幀在卷可稽（原審卷第10頁、第23頁、第117 頁）
      ，依現場情形觀之，106 弄既屬死巷，系爭土地除供上訴
      人一家出入106 弄使用外，其他社區居民並無經由系爭土
      地通行之必要及實益，衡諸常情，難認系爭土地具有供公
      眾通行之公用地役關係存在。
    (3)又依臺北縣政府檢送之82汐建字第691 號建造執照、84年
      汐使字第1757號使用執照內全區配置圖（原審卷第44頁、
      第61頁、190 頁）顯示，該社區○○○設道路以虛線標示
      ，沿臺北縣汐止市○○街201 巷106 弄延伸至系爭土地地
      界線即停止，足見系爭土地非如原審所稱規劃作為道路使
      用。再觀諸上訴人前向訴外人地利實業股份有限公司承買
      門牌號碼臺北縣汐止市○○街201 巷106 弄89號房屋暨其
      坐落土地時，雙方簽定之房屋預定買賣契約書附圖內（原
      審卷第165 頁）系爭土地與106 弄道路間有明顯劃線區隔
      ，建商繪製之全區平面配置圖（原審卷第141 頁）甚至以
      綠色標示，與社區○道路以灰色標示不同，應認系爭土地
      並非設計規劃為道路用地。
    (4)第查，上訴人前向訴外人地利實業股份有限公司承買門牌
      號碼臺北縣汐止市○○街201 巷106 弄89號房屋暨其坐落
      土地時，雙方簽定之房屋預定買賣契約書第20條第2 項第
      1 款約定：「本社區內非屬都市○○道路之私設道路用地
      （見附圖），嗣經乙方（即訴外人地利實業股份有限公司
      ）闢建為永久道路後，該私設道路用地仍歸乙方及原所有
      權人所有，惟日後乙方得將之捐贈予地方政府，但甲方（
      即上訴人）保有永久無償通行權……」等語（原審卷第
      151 頁），亦即依建商之規劃，社區○○設道路用地由建
      商或原地主保留所有權，日後若捐為國有，社區住戶仍有
      通行權。而臺北縣汐止市○○街201 巷106 弄坐落於臺北
      縣汐止市○○段○○段338-23、338-34、38-12 、338-35
      、340- 14 、340-27、338-30、340-28等地號，所有人分
      別為訴外人地利實業股份有限公司、保嘉建設股份有限公
      司等（原審卷第211 頁至第214 頁、本院卷第100 頁至第
      105 頁），被上訴人亦自承社區○○○道路均登記在建商
      名下，非社區住戶私人名下等語綦詳（本院卷第120 頁）
      。則系爭土地既由建商售予上訴人私人所有，非如其他社
      區○設道路由建商或原地主保留所有權，益徵系爭土地非
      屬建商規劃闢建之社區道路之一部。
    (5)再查，研究苑別墅社區規約第2 條第1 項第4 款約定：「
      約定共用部分：本社區專有之部分經約定供共同使用者」
      、第2 項約定：「本社區保全大樓、文康中心、綜合體育
      館、來賓停車場、污水處理廠、道路、景觀步道、法定空
      地及上開標的物之附屬設施為共用部分，應供全體區分所
      有權人及住戶共同使用，非經規約修訂程序之修訂或區分
      所有權人會議之決議，不得約定為約定專用部分」、第4
      項約定：「除本條第2 款所示之部分外，其他依地政機關
      登記、建築法令規定、建商與多數住戶之定型化契約約定
      或建商廣告記載及其通常使用方式應屬公共使用者，則依
      規約中共用部分使用與維護，須經區分所有權人會議之決
      議，始得變更公共使用方式」、第3 條第4 項約定：「會
      議之目的如為專有部分之約定共用事項，應先經該專有部
      分之區分所有權人書面同意，始得成為議案」、第14條約
      定：「共用部分之約定專用者或專用部分之約定共用者，
      應繳交或給付使用償金。償金數額由管理委員會議決之」
      （原審卷第215 頁至第218 頁）。承前所述，系爭土地並
      非建商原先規劃或使用執照所定之社區道路，不屬於規約
      第2 條第2 項所稱之共有部分，被上訴人復未能舉證證明
      社區曾以區分所有權人會議決議或特別約定將上訴人專有
      之系爭土地作為約定共用部分，則其空言主張系爭土地屬
      於社區共用部分，應供全體區分所有權人使用，不得變更
      使用方式云云，即屬無據。
  (二)系爭土地上是否原已有圍牆及排水溝之設計，而經上訴人擅
    自變更？
    被上訴人主張上訴人擅自變更系爭土地上之圍牆及排水溝設
    計，損及其他住戶權益，違反公寓大廈管理條例第9 條之規
    定云云，惟為上訴人所否認，辯稱私有圍牆之增設不影響其
    他住戶，至於排水溝乃建商原先之設計等語。經查：
    (1)原審於95年11月3 日赴現場勘驗發現，上訴人將原有如原
      判決附圖ＡＢ連線長785 公分、高177 公分、寬21公分之
      實心水泥圍牆變更為長1576公分之不鏽鋼柵欄式圍牆，另
      將原判決附圖ＣＤ連線長587 公分之排水溝變更為ＣＡ方
      向，使排水系統在進入系爭土地前做垂直90度轉折，此有
      勘驗筆錄在卷可稽（原審卷第26頁至第28頁）。且觀諸系
      爭排水溝之水溝蓋型式及材質，與201 巷道路旁其他水溝
      蓋並不相同，並與84年使字第1757號使用執照案卷內之原
      始圍牆及水溝蓋照片迥異，此有照片4 幀足考（原審卷第
      9 頁至第10頁、第29頁），則被上訴人主張上訴人變更系
      爭圍牆及排水溝之設計等語，堪以認定。
    (2)惟查，系爭土地屬於上訴人之專有部分，並非社區全體區
      分所有權人之共用部分乙節，業經認定如前，且前述社區
      規約第2 條第2 條所稱之共用部分，亦未將社區內圍牆及
      排水溝納入，則上訴人對於其專有部分，基於所有權之作
      用，本得於法令限制之範圍內自由使用、收益，而排除他
      人之干涉。被上訴人援引公寓大廈管理條例第9 條，係針
      對住戶對共用部分之使用所為之規定，與系爭土地屬於專
      有部分之情形不同，無從予以適用，合先敘明。
    (3)又研究苑別墅社區規約第15條第1 款固約定：「區分所有
      權人及住戶對專有部分及約定專用部分之使用，應依使用
      執照所載用途為之」、第2 款約定：「區分所有權人及住
      戶對於專有部分及約定專用部分應依符合法令規定之方式
      使用，並不得有損害建築物主要構造及妨害建築物環境品
      質」（原審卷第218 頁）。然查，82汐建字第691 號建造
      執照、84年汐使字第1757號使用執照（原審卷第44頁、第
      61頁、190 頁）並未針對原始圍牆及排水溝進行標示，且
      上訴人在專有部分內變更圍牆及排水溝型式及走向，是否
      有損害建築物主要構造或妨害建築物環境品質，未見被上
      訴人舉證以實其說，則被上訴人空言主張系爭圍牆及排水
      溝之變更影響其他住戶權益云云，即非可採。臺北高等行
      政法院96年度簡字第666 號、667 號判決亦同此認定（本
      院卷宗第60頁至第75頁）。
六、綜上所述，被上訴人依民法第821 條、第184 條、公寓大廈
    管理條例第2 條、第9 條規定，訴請上訴人拆除系爭圍牆及
    排水溝並回復原狀，洵屬無據。原審未及斟酌前揭事證，而
    准予被上訴人之請求，尚有未洽。上訴人就此指摘原判決不
    當，求予廢棄改判，為有理由，應由本院將原判決予以廢棄
    ，並改判如主文所示。
七、末按，「上級法院廢棄下級法院之判決，而就該事件為裁判
    或變更下級法院之判決者，應為訴訟總費用之裁判；受發回
    或發交之法院為終局之判決者亦同。」民事訴訟法第87條第
    2 項定有明文。查本件上訴人之上訴為有理由，第一、二審
    訴訟費用8,990 元（第一審裁判費3,530 元、第二審裁判費
    5,460 元）應由被上訴人負擔。
八、本件判決基礎已臻明確，兩造其餘之攻擊防禦方法及訴訟資
    料經本院斟酌後，核與判決不生影響，無逐一論述之必要，
    併予敘明。
九、據上論結，本件上訴為有理由，依民事訴訟法第436 條之1
    第3 項、第450 條、第463 條、第78條、第87條第2 項，判
    決如主文。
中    華    民    國     97     年    1    月    8    日
                  民事第二庭    審判長法官  俞慧君
                                法      官  陳梅欽
                                法      官  陳玉曆
以上正本證明與原本無異。
本件判決不得上訴。
中    華    民    國     97     年    1    月    10   日
                                書  記  官  蔡雨呈


司法院資訊處製作；財團法人民間司法改革基金會備份。
